臺灣高等法院刑事裁定
110年度毒抗字第1431號
抗  告  人  
即  被  告  曾永年


上列抗告人即被告因聲請施以強制戒治案件，不服臺灣新北地方
法院110年度毒聲字第2301號，中華民國110年9月17日裁定，提
起抗告，本院裁定如下：
    主  文
抗告駁回。
    理  由
一、原裁定意旨略以：抗告人即被告甲○○（下稱被告）因施用毒
    品案件，經臺灣新北地方法院（下稱新北地院）以109年度
    毒聲字第1267號裁定令入勒戒處所觀察、勒戒確定，嗣經法
    務部○○○○○○○○附設勒戒處所○○○○○○○○）評估認有繼續施用毒
    品之傾向，爰依毒品危害防制條例第20條第2項後段之規定
    ，裁定令入戒治處所施以強制戒治，其期間為6個月以上，
    至無繼續強制戒治之必要為止，但最長期間不得逾1年等語
    。
二、抗告意旨略以：被告因施用毒品案件經送勒戒處所觀察、勒
    戒後，原裁定雖以臺北看守所有無繼續施用毒品傾向證明書
    及評估標準紀錄表，認被告有繼續施用毒品之傾向，裁定將
    被告令入戒治處所施以強制戒治；然強制戒治之保安處分係
    於一定期間內拘束人民人身自由於一定處所，卻未給予被告
    到庭答辯之機會，對被告之訴訟權保障顯有不足。又我國法
    律並未針對未來性犯罪設立規範，本件復未採集被告尿液為
    憑，自不得僅依醫師評估結果，認定被告於受觀察、勒戒後
    ，將來有繼續施用毒品之犯罪行為。原審未審酌上情，裁定
    准予檢察官送戒治處所施以強制戒治之聲請，即屬違法，請
    求予以撤銷，使被告得以返家照顧年邁母親云云。
三、按觀察、勒戒後，檢察官或少年法院（地方法院少年法庭）
    依據勒戒處所之陳報，認受觀察、勒戒人無繼續施用毒品傾
    向者，應即釋放，並為不起訴之處分或不付審理之裁定；認
    受觀察、勒戒人有繼續施用毒品傾向者，檢察官應聲請法院
    裁定或由少年法院（地方法院少年法庭）裁定令入戒治處所
    強制戒治，其期間為6個月以上，至無繼續強制戒治之必要
    為止，但最長不得逾1年，毒品危害防制條例第20條第2項定
    有明文。次按有無繼續施用毒品傾向之評估標準，並非完全
    以受勒戒人勒戒後之結果為準，勒戒前之各種情況仍應作為
    評估之依據。而依勒戒處所評分說明手冊規定，係以前科紀
    錄與行為表現、臨床評估、社會穩定度三項合併計算分數，
    每一大項皆有靜態因子與動態因子，先以靜態因子分數評分
    ，靜態因子分數總分在60分（含）以上為「有繼續施用毒品
    傾向」：60分以下，與動態因子分數相加，如果總分在60分
    （含）以上，為「有繼續施用毒品傾向」。是有無「繼續施
    用毒品傾向」，係依具體個案之臨床實務及相關事證等情綜
    合判定，有其相當之專業依據及標準，且涉及專門醫學，又
    衡酌強制戒治之目的，係為協助施用毒品者戒斷毒品之心癮
    及身癮，所為之一種保安處分類型，而該評估標準係適用於
    每一位受觀察、勒戒處分之人，具一致性、普遍性及客觀性
    ，綜合判斷之結果，倘其評估由形式上觀察並無擅斷或濫權
    等明顯不當情事，法院宜予尊重。
四、經查：
　㈠被告因施用毒品案件，經新北地院以109年度毒聲字第1267號
    裁定送觀察、勒戒後，經臺北看守所評斷其有無繼續施用毒
    品傾向之結果，認其⒈前科紀錄與行為表現部分合計為35分
    （毒品犯罪相關司法紀錄「有，9筆」，5分/筆，上限10分
    ，計10分；首次毒品犯罪年齡為「21-30歲」計5分；其他犯
    罪相關紀錄「有，6筆」，2分/筆，上限10分，計10分；入
    所時尿液毒品檢驗為「多種毒品反應」計10分；所內行為表
    現計0分）、⒉臨床評估部分合計為31分（多重毒品濫用為「
    有，種類：海洛因、安非他命」計10分；合法物質濫用為「
    有，種類：菸、酒、檳榔」計6分；使用方式為「無注射使
    用」計0分；使用年數為「超過1年」計10分；精神疾病共病
    〈含反社會人格〉為「無」計0分；臨床綜合評估〈含病識感、
    動機、態度、就醫意願〉評定為「偏重」計5分）、⒊社會穩
    定度部分合計為2分（工作為「兼職工作-網拍」計2分；家
    人藥物濫用為「無」計0分；入所後家人是否訪視為「有，1
    次」計0分；出所後是否與家人同住為「是」計0分）。以上
    ⒈至⒊總分合計68分（靜態因子63分，動態因子5分），綜合
    判斷其有繼續施用毒品之傾向，有臺北看守所有無繼續施用
    毒品傾向證明書、有無繼續施用毒品傾向評估標準紀錄表各
    1份附卷可憑。
　㈡綜此，上開卷內記載之結果，既係該所相關專業知識經驗人
    士，在被告執行觀察、勒戒期間依本職學識評估之前科紀錄
    與行為表現、臨床評估、社會穩定度等項所為之綜合判斷，
    具有科學驗證所得之結論，自得憑以判斷有無繼續施用毒品
    傾向之證明，則臺北看守所綜合評分者依個案臨床實務及具
    體事證，判定為「有繼續施用毒品傾向」，依諸前揭說明，
    尚無不合，且由形式上觀察，並無擅斷或濫權等明顯不當之
    情事，法院即宜予尊重其行政職權之行使及專業之判斷。是
    以，新北地院據此裁定被告令入戒治處所施以強制戒治，其
    期間為6個月以上，至無繼續強制戒治之必要為止，但最長
    不得逾1年，經本院審閱相關案卷後，核其認事用法並無不
    合，亦無違經驗、論理法則。
　㈢被告雖執前詞提起抗告；惟查：
　⒈按裁定因當庭之聲明而為之者，應經訴訟關係人之言詞陳述
    ；又為裁定前有必要時，得調查事實，刑事訴訟法第222條
    定有明文。是裁定與判決不同，以不經言詞陳述為原則，除
    有上揭所列或刑事訴訟法第十章與被告羈押相關之裁定等情
    形外，並無法定應經當事人言詞陳述之規定，均依書面審理
    （最高法院102年度台抗字第368號刑事裁定意旨參照）。而
    毒品危害防制條例並未明定法院須經開庭審理程序，始得為
    強制戒治之裁定，縱原審未開庭傳訊被告到庭陳述，而依檢
    察官之聲請並參酌案卷訴訟資料為書面審查後，裁定被告應
    入戒治處所施以強制戒治，並無違反正當法律程序，亦無何
    裁量違法之處。
　⒉又毒品危害防制條例所規定之強制戒治處分，其立法意旨在
    幫助施用毒品者戒除毒癮，消滅施用毒品之人再次施用毒品
    之危險性，核其處分之性質非為懲戒受處分人，原裁定令入
    戒治處所施以強制戒治處分，亦係提供其改過自新，確實斷
    除毒癮之機會，究其本質乃係治療而非處罰，難謂有何可指
    摘之處。況強制戒治係針對受處分人將來之危險所為預防、
    矯治措施之保安處分，以達教化與治療之目的，可謂刑罰之
    補充制度，且雖兼具自由刑之性質，卻有刑罰不可替代之教
    化治療作用，被告既有前揭施用毒品之行為，自有令入戒治
    處所施以強制戒治予以矯治，並預防其將來繼續施用之必要
    性。易言之，有繼續施用毒品傾向而須接受強制戒治程序，
    是針對受處分人將來再犯施用毒品之危險所為預防、矯正措
    施之保安處分，而非推論被告將來必然有施用毒品之犯罪存
    在。
　⒊至被告固述及本件應採集尿液檢驗為憑，不應僅以醫師所為
    之評估報告判斷有無繼續施用毒品傾向云云；惟上開評估結
    果係屬具有科學驗證所得之結論，業如前述，且勒戒處所之
    組織、人員之資格及執行觀察、勒戒相關程序，暨判斷施用
    毒品者有無繼續施用毒品傾向，均有相關法令嚴格規範，非
    可恣意而為，而評估項目除詳列各項靜態因子、動態因子之
    細目外，並有各細目之配分、計算及上限，亦非評估之醫師
    所得主觀擅斷，自得資為判斷被告有無繼續施用毒品傾向之
    證明，本件事證既已明確，採集尿液檢驗與否，並無礙上開
    有繼續施用毒品傾向之認定。
五、綜上所述，被告既經評估認定有繼續施用毒品之傾向，新北
    地院以110年毒聲字第2031號裁定令入戒治處所施以強制戒
    治，其期間為6個月以上，至無繼續戒治之必要為止，但最
    長不得逾1年，於法有據。被告以前詞提起抗告，並無理由
    ，應予駁回。
據上論斷，應依刑事訴訟法第412條，裁定如主文。
中　　華　　民　　國　　110 　年　　10　　月　　28　　日
                  刑事第四庭  審判長法　官  陳筱珮
                                    法　官  吳元曜
                                    法　官  羅郁婷
以上正本證明與原本無異。
不得再抗告。
                                    書記官  蔡易霖
中　　華　　民　　國　　110 　年　　10　　月　　29　　日